【裁判字號】    97,台上,1367
【裁判日期】    970328
【裁判案由】    違反毒品危害防制條例
【裁判全文】
最高法院刑事判決            九十七年度台上字第一三六七號
上  訴  人  乙○○
                    之1（
選任辯護人  黃昭雄律師
上  訴  人  甲○○
選任辯護人  禎和律師
上列上訴人等因違反毒品危害防制條例案件，不服台灣高等法院
台南分院中華民國九十七年一月十日第二審更審判決（九十六年
度上更(二)字第二五六號，起訴案號：台灣雲林地方法院檢察署九
十四年度偵字第二０七三、二０八五、二０九０號），提起上訴
，本院判決如下：
    主  文
原判決撤銷，發回台灣高等法院台南分院。
    理  由
本件原判決認定上訴人乙○○、甲○○共同基於販賣第一級毒品
海洛因、第二級毒品安非他命牟利之概括犯意聯絡，由乙○○自
民國九十四年二月十八日起，至同年五月七日止，於不詳時間、
地點，向自稱「黃萬吉」、「張進育」、「寶姐」者，分別購入
數量不詳之海洛因、安非他命各一次；甲○○則自九十四年三月
間某日起，至同年五月八日止，於不詳時間，在雲林縣斗六市○
○路○段二一一號四樓之三（原判決漏載二段）甲○○租住處，
先後四次，交給乙○○數量不詳之海洛因、安非他命。乙○○以
門號0000000000、0000000000、0000
000000行動電話，作為聯絡工具，與有意購買海洛因、安
非他命者，談妥交易之數量、價格及交付之時間、地點，或在雲
林縣斗南鎮○○街四九號三樓第三五室乙○○租住處，或在上開
甲○○租住處，或在雲林縣虎尾鎮平和橋、郵局、斗南電信局、
北港公園等處，由乙○○出面為詳如原判決附表一所示之交易。
甲○○則負責將海洛因、安非他命交易情形，記載於相關帳冊。
乙○○、甲○○販賣海洛因得款新台幣（下同）一萬六千元，販
賣安非他命得款二萬八千元。嗣乙○○將販賣毒品所得加上其他
金錢合計七萬元，交付甲○○。於九十四年五月八日凌晨一時許
，為警在雲林縣斗六市○○路○段二一一號前查獲乙○○，並扣
得如原判決附表二、三所示之物等情。因而將第一審之科刑判決
撤銷，改判仍論處乙○○、甲○○共同連續販賣第一級毒品；共
同連續販賣第二級毒品罪刑，固非無見。
惟查：(一)有罪判決書應分別記載事實及理由，而事實一欄，為判
斷其適用法令當否之準據，法院應依職權認定與論罪科刑有關之
事實，翔實記載，然後於理由內逐一說明其憑以認定之證據，並
使事實認定與理由說明，互相適合，方為合法。倘若未為記載，
或事實認定與理由說明，不相一致，或事實或理由內之記載，前
後齟齬，按諸刑事訴訟法第三百七十九條第十四款規定，均為判
決不載理由，或所載理由矛盾，其判決當然違背法令。本件原判
決事實認定乙○○與甲○○有共同販賣海洛因、安非他命之犯意
聯絡，係以乙○○、甲○○於檢察官訊問時之供述，及扣案之原
判決附表三編號九、十五所示甲○○記載販賣毒品情節帳冊（筆
記本）為據（見原判決理由貳、二、(二)(三)）。惟上述乙○○、甲
○○於檢察官訊問時所為供述，僅係關於甲○○先後四、五次將
其持有之海洛因、安非他命交付乙○○，由乙○○持以販賣等情
，並不及於乙○○自己向自稱「黃萬吉」、「張進育」、「寶姐
」者購入海洛因、安非他命出售之情形。至於上開扣案之甲○○
所記載帳冊（筆記本），原判決理由僅敘述係記載有關毒品交易
情形，並未論及有無包括乙○○自己購入海洛因、安非他命出售
部分。則原判決理由就乙○○自己購入海洛因、安非他命出售部
分，甲○○何以與乙○○有犯意之聯絡，並未敘明憑以認定之依
據，判決理由自屬欠備。又原判決事實認定乙○○將「販賣毒品
所得」加上「其他金錢」合計「七萬元」，交付甲○○，惟原判
決理由所引用乙○○或甲○○於檢察官訊問時之供述，均係乙○
○向甲○○所取得之海洛因、安非他命，出售「得款合計七、八
萬元」，已交付甲○○等情（見原判決理由貳、二、(二)第八、二
三、二四行），原判決事實與理由之記載，並不一致，有判決理
由矛盾之違誤。(二)除刑事訴訟法有特別規定外，已受請求之事項
未予判決，或未受請求之事項予以判決者，其判決當然違背法令
，同法第三百七十九條第十二款定有明文。本件依起訴書之記載
，檢察官起訴之犯罪事實，係起訴書附表所示販賣海洛因或安非
他命共計三十九次，其中起訴書附表編號六所示之犯罪事實，既
經檢察官起訴，原審自應審理判決，或為有罪、無罪之諭知，或
敘明該部分不成立犯罪，然與論罪部分有裁判上一罪關係，不另
為無罪諭知之理由。原審未予裁判（按原判決不另為無罪之諭知
部分，其中附表四編號二所示，係以門號0000000000
行動電話聯絡交易，應係指起訴書附表編號八而非編號六所示之
犯罪事實），難謂無已受請求之事項未予判決之違法。又原判決
事實認定乙○○、甲○○有原判決附表一編號二所示，自九十四
年三月起至同年五月五日止，先後七次，以每次各五百元之價格
，販賣不詳數量之海洛因予張瑞東，得款三千五百元；先後三次
，以每次各一千元之價格，販賣安非他命予張瑞東之犯行，惟該
部分並不屬檢察官起訴之犯罪事實，原審何以得併予審理，原判
決並未說明理由，核有判決理由不備之違法。(三)刑之量定，固為
實體法上賦予法院得為自由裁量之事項，但此項職權之行使，並
非得恣意為之，仍應受比例原則、平等原則及罪刑相當原則之支
配，審酌刑法第五十七條所列各款應注意之事項及一切情狀為之
，使輕重得宜，罰當其罪，以符合法律授權之目的，此即所謂自
由裁量權之內部界限。原判決認定乙○○、甲○○係共犯原判決
附表一所示犯行，參與犯罪行為之次數，二人並無差異，而甲○
○係累犯，應依法加重其刑（法定本刑為死刑、無期徒刑部分，
雖依法不得加重，惟有期徒刑部分仍得加重），乙○○則非累犯
，原判決理由並敘明審酌乙○○事後坦承犯行，犯罪後態度尚可
，甲○○則否認犯罪等情狀，就乙○○共同連續販賣第一級毒品
部分，量處有期徒刑十年，共同連續販賣第二級毒品部分，量處
有期徒刑五年六月，應執行有期徒刑十五年；就甲○○共同連續
販賣第一級毒品部分，量處有期徒刑八年六月，共同販賣第二級
毒品部分，量處有期徒刑五年，應執行有期徒刑十二年六月。則
甲○○應依累犯之規定加重其刑，且否認犯行，其所處刑度，卻
明顯輕於未依累犯之規定加重其刑，而坦承犯行之乙○○，原判
決理由並未具體說明量處乙○○、甲○○刑度，其何以輕重反置
所憑審酌事項。又第一審判決認定乙○○販賣第一級毒品共計二
十餘次，得款三萬五千五百元，判處有期徒刑八年六月；販賣第
二級毒品二十餘次，得款四萬五千元，判處有期徒刑五年，應執
行有期徒刑十二年六月。原判決係認定乙○○販賣第一級毒品十
九次，得款一萬六千元；販賣第二級毒品十三次，得款二萬八千
元。則原審所認定乙○○犯罪之具體情狀，已明顯輕於第一審之
認定，其量處重於第一審所處刑度，僅以檢察官上訴意旨指摘第
一審判決關於乙○○部分量刑過輕應屬有據為由，並未詳加說明
所憑審酌事項。原判決就量刑所為說明過於簡略，致本院不足以
判斷原審所為刑之量定，是否合於比例原則、平等原則及罪刑相
當原則，判決理由不備，自有可議。(四)共同正犯之犯罪所得，因
係合併計算，為避免執行時發生重複沒收之情形，故各共同正犯
之間係採連帶沒收主義，於裁判時僅諭知連帶沒收，不得就全體
共同正犯之總所得，對各該共同正犯分別重複諭知沒收。原判決
主文就乙○○、甲○○共同連續販賣第一級毒品所得一萬六千元
，共同連續販賣第二級毒品所得二萬八千元，並未諭知連帶沒收
，而分別為沒收之諭知，亦有違誤。以上或係上訴意旨所指摘，
或為本院得依職權調查之事項，應認原判決仍有撤銷發回更審之
原因。又原判決理由伍不另為無罪之諭知部分，因檢察官認與前
揭論罪科刑部分有裁判上一罪關係，基於審判不可分原則，爰一
併發回，附此敘明。另原判決雖有就部分卷附通訊監察譯文，認
為並無證據能力，說明其所憑理由，惟就引用部分通訊監察譯文
，據為認定乙○○犯罪事實之證據，其何以有證據能力，似漏未
說明（見原判決理由壹、二）。又依毒品危害防制條例第二條第
二項第二款附表二所示，「甲基安非他命」並非等同於「安非他
命」，原判決就「甲基安非他命」或「安非他命」一概稱之為「
安非他命」，並將卷附憲兵司令部刑事鑑識中心九十五年一月四
日（九五）安鑑字第０００二一號鑑驗通知書（見第一審卷一第
二一八頁），所示「甲基安非他命成分」，記載為「安非他命成
分」（見原判決第九頁第七行），似有未合。以上事項，案經發
回，併請注意及之。
據上論結，應依刑事訴訟法第三百九十七條、第四百零一條，判
決如主文。
中    華    民    國  九十七  年    三    月  二十八  日
                      最高法院刑事第七庭
                          審判長法官  洪  清  江
                                法官  石  木  欽
                                法官  韓  金  秀
                                法官  陳  晴  教
                                法官  李  錦  樑
      本件正本證明與原本無異
                                      書  記  官
中    華    民    國  九十七  年    四    月    八    日
                                                      Ｅ


司法院資訊處製作；財團法人民間司法改革基金會備份。
